最高法院刑事判決　　　　　　九十四年度台上字第六０六六號
　　上　訴　人　乙○○
　　　　　　　　甲○○原名姚.
　　　　　　　　　　　　10樓.
　　　　　　　　　　　　巷10.
上列上訴人等因傷害致人於死案件，不服台灣高等法院台中分院
中華民國九十二年一月二日第二審判決（九十一年度上訴字第三
○七號，起訴案號：台灣台中地方法院檢察署八十七年度偵字第
二二八二○號），提起上訴，本院判決如下：
    主  文
上訴駁回。
    理  由
按刑事訴訟法第三百七十七條規定，上訴於第三審法院，非以判
決違背法令為理由，不得為之。是提起第三審上訴，應以原判決
違背法令為理由，係屬法定要件。如果上訴理由書狀並未依據卷
內訴訟資料，具體指摘原判決不適用何種法則或如何適用不當，
或所指摘原判決違法情事，顯與法律規定得為第三審上訴理由之
違法情形，不相適合時，均應認其上訴為違背法律上之程式，予
以駁回。乙○○上訴意旨略稱：（一）原判決採信證人陳秋燕及
廖寄宏之證詞，認上訴人乙○○係穿白衣服之人，並與姚勝榮共
同毆打被害人廖純欽致死，惟遍查全卷並無證據可證明乙○○案
發當日是穿白色衣服，原判決有判決不適用法則之違法。（二）
檢察官於民國八十七年九月六日偵查時提示乙○○之口卡片，係
訊問證人廖寄宏此人有無打你，廖寄宏並未指認乙○○有毆打廖
純欽，原判決竟謂廖寄宏證述廖純欽出來時有遭乙○○等毆打，
原判決認定之事實與卷存之證據不符，其判決自亦違背法令。（
三）原判決採信證人陳秋燕之證詞，認定有三人毆打廖純欽，但
事實欄僅認定乙○○、姚勝榮為傷害致死共同正犯，理由未說明
除乙○○、姚勝榮外之另一名男子何以不用共負傷害致死罪責，
有理由不備之違法。（四）另案被告陳昭蓉於警詢時供稱：「（
當時死者與姚勝榮在水池旁邊衝突時，有無其他人插手？）當時
只有他們二人在水池旁打架，其他人都在水池旁打群架互毆。」
，又依勘驗之錄影帶亦僅呈現乙○○與廖寄宏互毆，在旁之姚勝
榮頭髮、衣服被水沾濕，乙○○身體、衣褲則無被水沾濕情狀，
足見乙○○自始即與廖寄宏互毆，而未在水池旁毆打廖純欽。原
判決對此有利之證據不採，亦未說明不予採納之理由，有判決不
載理由之違法。甲○○（即姚勝榮）上訴意旨略稱：（一）本件
扣案錄影帶之畫面，上訴人姚勝榮係先出現並停留數秒鐘即離開
ＫＴＶ後，方有乙○○進入之畫面，姚勝榮並未再返回水池邊，
足證姚勝榮並未參與毆打廖純欽，原判決對此有利上訴人之證據
未予採納，亦未說明不予採納之理由，有判決不備理由之違誤。
（二）原判決事實認定廖純欽遭乙○○、姚勝榮及乙○○同夥中
另一人毆打，又於理由項下採認證人陳秋燕證述目睹有三個人分
持磚塊等物毆打廖純欽，惟事實部分又謂廖純欽係單獨遭乙○○
、姚勝榮共同以磚塊等物毆打其頭、臉部，則原判決所認毆打廖
純欽致死之人，究係二人或三人，有理由與事實相互矛盾之處。
（三）依證人林嘉慶及許淑娟證述毆打廖純欽致死者僅一人，而
此人係身著白衣服之人，則該人應係乙○○，絕非姚勝榮。（四
）證人廖寄宏、陳秋燕二人就廖純欽係遭何人毆打致死，曾有二
人或三人之矛盾，另依證人陳昭蓉證稱姚勝榮係遭按壓於水池中
，故陳秋燕所稱上訴人二人持陽傘及磚塊打死者後腦，將死者壓
在水池中等情，關於姚勝榮部分應不實在。又陳秋燕所稱姚勝榮
將廖純欽推到水池邊，然後將死者頭部壓入水池裡，依前述錄影
帶人物出現之畫面，姚勝榮已不在現場；所謂推到水池邊，可能
係姚勝榮由水池中掙脫之舉動，而非屬傷害行為。再依證人廖寄
宏先後與劉嘉偉、乙○○、陳昭蓉等三人共同毆打之情狀，廖寄
宏實無可能目睹廖純欽係遭何人毆打。證人廖寄宏、陳秋燕不利
於姚勝榮之證言，有重大矛盾存在，原審採為姚勝榮不利之判決
，違背證據明確性之證據法則等語。
惟查：本件原判決撤銷第一審之科刑判決，改判仍論處上訴人乙
○○、姚勝榮以共同傷害人之身體，因而致人於死罪刑，係依憑
上訴人二人供認案發當晚有與廖純欽等人，在「阿拉丁ＫＴＶ」
雙方因言語衝突發生互毆打群架之情事（此部分事實並據證人林
嘉慶、蕭博文證實），證人陳秋燕於第一審結證：「被告二人拿
陽傘與磚塊打死者的後腦，他們二人將死者壓在水池裡，死者起
先有掙扎，死者不動後，他們很快就逃離現場了。」、「（當初
打架時，是如何情形？）當初是在外面大廳打，但分好幾群……
，因我離死者廖純欽最近，所以有看到被告二人打死者的情形。
」、「（你確定被告二人有打死廖純欽？）確定，……，乙○○
拿類似磚塊之東西敲死者後腦袋，姚勝榮順勢將廖純欽推到水池
邊，然後將死者頭壓入水池裡，直至死者不能動了，他們二人才
逃跑。」等語（見第一審卷<一>第四○、六六頁）；證人廖寄宏
在第一審證述：「我出去打電話時，有二人叫我站住，其中一人
是乙○○，我不理他，他們二人就打我，後來我回到包廂，廖純
欽與林嘉慶（筆錄誤載為林家慶）、蔡宏麒（筆錄誤載為蔡鴻麒
）三人一起出去，廖純欽有被乙○○以空手毆打，是我親眼看到
的。」、「乙○○用陽傘與磚頭打死者。」（見第一審卷<一>第
二七頁反面、三九頁反面）；於另案陳昭蓉傷害致死一案檢察官
偵查中證稱：「我有看到乙○○拿磚塊打廖純欽。」（見八十八
年度偵續字第一六三號卷第四○頁反面）；及於原審供證：「（
在你看到被害人被穿黑衣服與白衣服打之前廖純欽是在做什麼？
）當時人站在水池旁與穿黑衣服、白衣服的人打架，穿白色衣服
的人先拿磚塊砸被害人的後腦勺，廖純欽就趴在水池邊，那個穿
白色衣服的人就把廖純欽壓在水池裡面，穿黑色衣服那個人再拿
花盆砸廖純欽他的後腦勺，然後也加入按壓廖純欽的頭部在水池
裡面。」等語，並當庭指認當天將被害人廖純欽按壓在水池內之
人即為姚勝榮（穿黑色衣服之人）與乙○○（穿白色衣服之人）
二人（見原審卷<一>第二五七至二五九、二八四頁）。卷附解剖
筆錄、解剖紀錄、勘驗筆錄、相驗屍體證明書、驗斷書（見相驗
卷第二七、三四、三八至四四頁）、法務部法醫研究所（八七）
法醫所醫鑑字第○九七五號鑑定書（見相驗卷第五三至五九頁）
、財團法人仁愛綜合醫院八十七年八月三十一日診斷證明書（見
相驗卷第二一頁）等證據資料，為其論罪之依據。並敘明：（一
）證人廖寄宏當日係聽從廖純欽之指示外出買酒，順便找人助陣
，於步出包廂之際即遭乙○○等人毆打，進而與對方互毆；證人
陳秋燕係隨林嘉慶一同離開包廂，親眼目睹雙方打群架過程，其
二人對整件事情之發生經過，均屬親自聞見，知之最詳。核其等
所為之證詞，大致相符，所描述上訴人二人下手毆打被害人之部
位，與被害人受傷部位，悉相吻合，足認上訴人二人確有先後以
徒手及持陽傘、磚塊、花盆等物毆打被害人頭部及其他部位受傷
，並強行將其頭部按壓入水池中之犯行。（二）證人廖寄宏於八
十七年八月三十一日警詢時未向警局供述毆打廖純欽致死之人為
上訴人二人，係因與上訴人等互不認識，自無從向警局提供加害
人之姓名，此由廖寄宏於警詢時僅能說出對方人數，而未敘及對
方人員姓名；迨檢察官於八十七年九月六日偵查時提示乙○○之
口卡片供其指認，廖寄宏即指證「廖純欽出來時有遭乙○○等人
毆打」之情（見相驗卷第三一頁反面）甚明，是證人廖寄宏於偵
審中所證上訴人等有以磚塊等物毆打被害人廖純欽乙情，即無不
實。（三）證人廖寄宏於第一審稱：廖純欽（原判決誤載為廖寄
宏）被乙○○與乙○○的二位朋友共三人毆打（見第一審卷<一>
第三九頁反面）；證人陳秋燕於另案陳昭蓉傷害致死案件偵查時
亦證述目睹有三個人分持磚塊等物毆打廖純欽（見同上偵續卷第
三八頁反面）；其二人在原審則證謂廖純欽係遭上訴人二人毆打
，及將廖純欽之頭部按壓入水池中等語，對於廖純欽究竟係遭上
訴人二人，或另有一人共三人毆打之情形，所供似略有不符。然
依陳昭蓉在原審九十年度上易字第六○○號傷害案件訊問時供稱
：「（打架中，有無固定何人打廖純欽，何人固定打廖寄宏？）
沒有，是打群架。」（見同上偵續卷所附之該案卷第三三頁筆錄
），足認上訴人等夥同其友人與廖純欽等人打群架持續數分鐘之
久，雙方在群架混亂中本無一定互毆對象，是以廖寄宏、陳秋燕
所證廖純欽除遭上訴人二人以外尚有另一人共三人毆打一節，應
僅係群架中之一段過程，且係就不同時段所聞見觀察之結果，並
非廖純欽在群架過程中始終遭三人或二人毆打，其等前後所證並
無矛盾不一之處。（三）證人廖寄宏、陳秋燕就上訴人二人持以
毆打廖純欽之器物（磚塊、陽傘、花盆等）為何，及如何攻擊廖
純欽頭部，並將其頭部按壓入水池中之過程等情所為之陳述雖略
有不一致，然該等器物均係就地取材，混亂中自難期得窺全貌，
證述內容有不甚一致之情形，並不悖情理；尤其對於上訴人二人
確有持上開器物毆打廖純欽並將廖純欽之頭部按壓入水池中等基
本事實所為之陳述，並無相左之處，且本件事發突然，自不得斤
斤於其等先後證述內容之繁簡不一，即遽認為不可採信。（四）
上訴人姚勝榮及證人陳昭蓉雖供證姚勝榮遭廖純欽壓在水池裡云
云，惟依第一審勘驗「阿拉丁ＫＴＶ」監視錄影帶結果顯示：當
日群架即將結束前，陳昭蓉拉扯廖寄宏頭髮，而姚勝榮在旁觀看
，頭髮、衣服均被水沾濕等情（見第一審卷<一>第六二頁反面）
，可見姚勝榮確有在水池旁與廖純欽發生肢體動作之情事，且姚
勝榮於群架即將結束前，既仍停留在現場觀看陳昭蓉拉扯廖寄宏
頭髮，益證其所辯自水池掙脫後就立刻離開現場之說詞，並非事
實。（五）證人許淑娟於警詢時證述：「……我看見廖純欽臥在
魚池，有一個穿白色上衣（的人）在打他的臉。」（見相驗卷第
十八頁）。第一審勘驗前述錄影帶結果，當日與廖純欽等人互毆
者中，少年劉○○係穿格子上衣，綽號「鬍鬚」者及姚勝榮均穿
黑色上衣，另一不知姓名男子亦穿格子上衣，僅乙○○穿著白色
上衣（見原審卷<一>第六二頁、卷<二>第二○至二二頁）。則證
人許淑娟所見在水池旁毆打被害人臉部之人，應係乙○○無訛。
此與證人廖寄宏證述姚勝榮（穿黑色衣服之人）與乙○○（穿白
色衣服之人）毆打廖純欽及將之壓在水池內等情亦相合。（六
）上訴人二人與陳昭蓉、少年劉○○、綽號「鬍鬚」之男子、另
一身穿格子衣服姓名年籍均不詳之男子，與廖純欽等人打群架而
致廖純欽受普通傷害部分，雖有犯意聯絡及行為分擔；然就上訴
人二人以磚塊等物毆打廖純欽頭、臉部，並強行將其頭部按入水
池中，造成廖純欽受有頭部外傷合併嚴重腦挫傷及大量蜘蛛網膜
下腔出血併急性水腦，頭皮挫傷併撕裂傷等傷，經送醫後，終因
相繼併發肺炎及心肺衰竭而不治死亡之行為，陳昭蓉等人則屬未
能預見。而查人之頭部屬身體重要部位，若遭硬物敲擊，或置於
水中過久，可能肇致死亡之結果，為一般人所具備之常識，質之
上訴人二人亦知之（見原審卷<一>第八四頁）。上訴人二人共同
持磚塊等物敲擊廖純欽頭、臉部，並強行將其頭部按入水中，對
該舉止可能導致廖純欽死亡之結果，客觀上應能預見，且其等下
手實施傷害之行為並造成廖純欽受有如上述之傷害及死亡結果，
其等傷害行為與被害人死亡之結果間，有相當因果關係，所為自
該當於刑法第二百七十七條第二項前段之傷害致人於死罪名。對
於上訴人二人否認犯行，悉依憑卷證逐一指駁說明甚詳，核其採
證論述與經驗法則、論理法則均無違背。且查：（一）證人廖寄
宏於八十七年九月七日檢察官偵查中除供稱伊遭乙○○持雨傘毆
打外，並指證廖純欽從包廂出來同樣被乙○○等人毆打等語明確
（見相驗卷第三一頁反面第八、九行），核無乙○○上訴意旨所
指與卷存證據不符之情形。（二）依第一審及原審勘驗錄影帶結
果，除顯示肇事雙方人員進出「阿拉丁ＫＴＶ」之情形，及「陳
昭蓉拉廖寄宏頭髮，姚勝榮在旁看」、「廖純寶欲追打乙○○」
、「廖純寶抬出死者廖純欽」外，「並無被害人廖純欽遭人毆打
並將頭部按入水池致死之畫面」（見第一審卷<一>第六二頁，原
審卷<一>第一二三頁勘驗筆錄），凡此應係肇因於監視器之拍攝
角度以致於未能攝入現場全景，尚無從執此即得全盤否定或推翻
證人廖寄宏、陳秋燕等人就其等親身聞見事發經過所為證言之憑
信性，而為上訴人二人有利之認定。（三）衡諸一般情理，於群
體共同犯罪之場合，各別成員或明瞭該次行為之目的，但對於全
部犯罪之始末，或因加入該群體時間之長短不同，或因事發時場
面較諸單一犯罪相對混亂，各別成員無法窺視全局，以致關於細
節方面之陳述，先後或彼此間稍有出入，而呈現不盡一致之情形
，尚屬合理，並不悖於通常經驗法則，倘無礙於彼等對於基本犯
罪事實（即上訴人等參與前開犯行之基本陳述）陳述之真實性，
非不得採為上訴人等論罪之依據。證人廖寄宏、陳秋燕、陳昭蓉
、林嘉慶、許淑娟等人於警詢或事實審偵、審中關於犯罪細節之
陳述，雖前後或彼此間未盡合，然原審已就此等供述證據，本
於經驗法則，斟酌其他情形，作合理之比較，定其取捨，核屬事
實審採證職權之行使，並無違背證據法則。上訴意旨係對原審採
證認事之職權行使及原判決已調查明確並於判決內論駁或說明之
事項，徒憑己見重為事實之爭辯，核與法律規定得為第三審上訴
理由之違法情形不相適合，應認本件上訴人等之上訴違背法律上
之程式，予以駁回。
據上論結，應依刑事訴訟法第三百九十五條前段，判決如主文。
中　　華　　民　　國　九十四　年　十一　　月　　三　　日
                      最高法院刑事第八庭
                          審判長法官  呂　潮　澤
                                法官  吳　昆　仁
                                法官  孫　增　同
                                法官  趙　文　淵
                                法官  吳　　　燦
      本件正本證明與原本無異
                                      書  記  官
中　　華　　民　　國　九十四　年　十一　　月　　九　　日
                                                      Ｋ
